【裁判字號】    97,消債抗,65
【裁判日期】    980105
【裁判案由】    更生事件之抗告
【裁判全文】
臺灣臺南地方法院民事裁定            97年度消債抗字第65號
抗  告  人
即  債務人  甲○○
上列抗告人因消費者債務清理條例事件聲請更生，對於中華民國
97年9月8日本院97年度消債更字第280號裁定提起抗告並聲請保
全處分，本院裁定如下：
    主  文
抗告及保全處分之聲請均駁回。
抗告程序費用新臺幣壹仟元由抗告人負擔。
    理  由
一、本件抗告人抗告意旨略以：
  (一)原審認定抗告人及配偶乙○○之薪資收入，均採計96年度之
    收入計算，亦即鈞院以抗告人96年度股利及薪資等所得為新
    臺幣（下同）760,851元加計乙○○96年度股利及薪資等所
    得為888,694元後，再除以12個月，平均每月共137,462元為
    審酌基礎並不客觀公平，請鈞院審酌每月臺南郵局薪資撥款
    ，當可發現抗告人每月實際可支配所得減少，原審以96年度
    薪津收入計算抗告人收入與抗告人實際收入不符；另抗告人
    之配偶乙○○於96年7月即由臺南看守所調派至嘉義監獄，
    其中薪資每月平均明顯減少6,500元，原審以96年度之薪資
    計算乙○○之所得，亦明顯與現在實際可支配之金額不符。
  (二)抗告人每月實際應清償債務金額為：參與債務協商之銀行
    ，每月應繳5,551 元、未參與債務協商之銀行（均為信用
    貸款），每月合計應繳24,800元、房貸部分與配偶分攤2
    分之1，每月應負擔15,000元，除此之外，抗告人尚須支
    出自己生活費用與二名未成年女兒扶養費共19,658元。基此
    ，以抗告人之收入（每月實際可支配之金額約46,000元）及
    支出情形（每月實際支出為65,009元），明顯差距甚大，根
    本不足支付基本生活費用及各項貸款金額，已符合消費者債
    務清理條例第3條「債務人不能清償債務或有不能清償之虞
    者，得依本條例所定更生程序，清理其債務。」之規定，應
    有因不可歸責於己之事由，而履行顯有重大困難之情事存在
    。
  (三)另抗告人之配偶乙○○每月實際應清償債務金額為：參與
    債務協商之銀行，每月應繳9,507元、未參與債務協商之
    銀行，每月合計應繳29,800元，而依乙○○97年6月實際可
    支配之月薪44,262元，扣除月付39,307元後，亦不足支付房
    貸及最低生活費用。綜合上述，請鈞院體恤抗告人之困境，
    准聲請更生辦理，原審裁定顯有違誤，爰提起抗告，請求廢
    棄原裁定，准予抗告人更生之聲請等語。
  (四)抗告人丙○○於97年5月提出更生聲請，並同時聲請保全處
    分，但經原審審查後，認債權銀行對抗告人之自用住宅聲請
    假和押為確認債權之行為，而駁回抗告人之聲請。今因發生
    三新事證，故抗告人再次提出保全處分之聲請。新發生事證
    如下：(1)抗告人對更生聲請被駁回已於97年9月14日依法提
    出抗告，目前尚在審理中。(2)：抗告人依銀行公會第全債協
    字第0971000092A號函，對所有債權銀行提出一致性協商，
    並已分別在97年11月開始履約。(3)：京城銀行今對抗告人提
    出扣押薪資3分之1之強制命令，於97年11月18日收到地方法
    院之強制命令（97年度執字第88295號），惟京城銀行非抗
    告人之債權人，實際債權人為抗告人之配偶乙○○，抗告人
    之配偶亦已於97年5月向臺南地方法院提出聲請更生及保全
    財產，目前均在審理中，且京城銀行之債權為更生債權，抗
    告人之配偶已將此債務列入更生聲請中，依消費者債務清理
    條例第28條之規定，對於債務人之債權，於法院裁定開始更
    生或清算前成立者，為更生或清算債權；前項債權，除本條
    例別有規定外，不論有無執行名義，非依更生或清算程序，
    不得行使其權利，故京城銀行之強制命令已明顯違反消費者
    債務清理條例第28條之規定。綜上，爰再次提出保全財產之
    聲請。
二、按聲請更生或清算不合程式或不備其他要件者，法院應以裁
    定駁回之，但其情形可以補正者，法院應定期間先命補正，
    消費者債務清理條例第8條定有明文。次按債務人與金融機
    構協商成立者，不得聲請更生或清算，但因不可歸責於己之
    事由，致履行顯有重大困難者，不在此限；本條例施行前，
    債務人依金融主管機關協調成立之中華民國銀行公會會員辦
    理消費金融案件無擔保債務協商機制與金融機構成立之協商
    ，準用前項之規定，消費者債務清理條例第151條第5項、第
    6項亦分別有明文規定。衡諸前開規定之立法意旨，可見債
    務人無論在本條例施行前後，與金融機構之債權人成立協商
    後，即應本於債權契約之誠信原則勉力履行，除非有前述不
    可歸責於己之事由，且其履行顯然有重大困難，不得率爾依
    本條例更生程序清理其債務。
三、經查，本件抗告人於聲請更生前，曾依金融主管機關協調成
    立之中華民國銀行公會會員辦理消費金融案件無擔保債務協
    商機制，於民國96年1 月29日成立協商，雙方就部分無擔保
    債權約定抗告人每月應償還款項合計為5,541元（按：抗告
    人誤載為5,551元），業據債務人提出協議書為證，且有各
    該債權銀行民事陳報狀附卷可稽，堪信為真實。
四、抗告人雖謂：原審認定抗告人及配偶乙○○之薪資收入，均
    採計96年度之收入計算，並不客觀公平，請鈞院審酌每月臺
    南郵局薪資撥款，當可發現抗告人每月實際可支配所得減少
    ，原審以96年度薪津收入計算抗告人收入與抗告人實際收入
    不符，另原審以96年度之薪資計算乙○○之所得，亦明顯與
    現在實際可支配之金額不符。又抗告人每月實際應清償債務
    金額為：參與債務協商之銀行，每月應繳5,541元、未
    參與債務協商之銀行（均為信用貸款），每月合計應繳24,8
    00元、房貸部分與配偶分攤2分之1，每月應負擔15,000，
    除此之外，抗告人尚須支出自己生活費用與二名未成年女
    兒扶養費共19,658元。以抗告人之收入（每月實際可支配之
    金額約46,000元）及支出情形（每月實際支出為65,009元）
    ，明顯差距甚大，根本不足支付基本生活費用及各項貸款金
    額。另抗告人之配偶乙○○每月實際應清償債務金額為：
    參與債務協商之銀行，每月應繳9,507元、未參與債務協
    商之銀行，每月合計應繳29,800元，而依乙○○97年6月實
    際可支配之月薪44,262元，扣除月付39,307元後，亦不足支
    付房貸及最低生活費用云云，惟查：
  (一)抗告人於96年1 月29日與債權銀行成立協商後，約定每月償
    還5,541元，自96年2月10日第一次繳款，迄97年3 月10日最
    後一次繳款，共繳納12期始毀諾（按：96年10月、11月申請
    延期繳款二期），而參以抗告人僅繳款至97年3 月10日止，
    97年3 月11日以後即未再繳款等情，本院認應以抗告人毀諾
    後，即97年3 月11日以後之所得，計算衡量其平均每月實際
    可得支配之金額始為適當。基此，參酌中華郵政股份有限公
    司臺南郵局97年8 月13日南營字第0971201053號函附客戶歷
    史交易清單所載（見原審卷第貳宗第9頁至第21頁）：抗告
    人甲○○自97年3月14日起，迄97年7月30日止，按月實際委
    發款項（薪津收入）各為72,824元、49,523元、46,861元、
    46,721元、62,807元，則抗告人平均每月實際可得支配之金
    額為55,747元【計算式：（72824＋49523＋46861＋46721＋
    62807）÷5＝55747】，抗告人謂其每月實際可支配之金額
    約46,000元，其計算方式有欠妥適，況且依上開客戶歷史交
    易清單可證，抗告人97年7月實際委發款項（薪津收入）為
    62,807元，已較97年4月至6月為增加，是以，抗告人主張其
    每月實際可支配所得減少，尚難採信。
  (二)按債務人之財產及薪資為所有債權之總擔保，是非為維持其
    財產所為之支出行為，減損其積極財產，自不得列為其應支
    出項下，且為確保各債權人公平受償，亦不得獨厚任何一特
    定債權人。
  (三)抗告人自陳；臺灣土地銀行、臺灣中小企業銀行及高雄市農
    會之信用貸款未加入一致性協商，每月共須繳24,800元云云
    。然依前述，抗告人之財產及薪資既為所有債權人之總擔保
    ，應確保各債權人公平受償，抗告人何能每月獨厚於債權人
    臺灣土地銀行、臺灣中小企業銀行及高雄市農會而每月對其
    清償高達共24,800元之理？又按為妥適調整債務人與債權人
    及其他利害關係人間之權利義務關係，保障債權人獲得公平
    受償，並謀求消費者經濟生活之重建復甦機會，而債務人與
    金融機構因消費借貸、信用卡等原因所負欠債務，其法律關
    係較為單純明確，金融機構並已訂有債務協商機制，如能協
    商成立，債務人不需依消債條例聲請更生或清算，可疏減法
    院負擔，有效分配司法資源，並使債務人得自主解決其債務
    ，使所有債權人能在一致協商之下，公平地滿足其債權，是
    消費者債務清理條例第151條第1項乃規定協商前置程序。準
    此，抗告人雖依金融主管機關協調成立之中華民國銀行公會
    會員辦理消費金融案件無擔保債務協商機制，於96年1 月29
    日成立協商，當時臺灣土地銀行、臺灣中小企業銀行及高雄
    市農會之信用貸款未加入一致性協商，然於消費者債務清理
    條例施行後，非不可經由本條例所規定之協商程序，使該債
    權人加入協商程序，訂定適當合理可行之清償方案，即可免
    除對單一債權人負擔高額之償還金額，而致無法履行對其他
    債權人之協商條件，亦符合本條例兼顧保障債權人公平受償
    及重建復甦債務人經濟生活之立法目的，是抗告人將該3 筆
    對臺灣土地銀行、臺灣中小企業銀行及高雄市農會之信用貸
    款每月共須繳24,800元，列入支出，而認係不可歸責於己之
    事由，逕為聲請本件更生，亦有不當。
  (四)況且，抗告人上開3 筆對臺灣土地銀行、臺灣中小企業銀行
    及高雄市農會之信用貸款，每月共24,800元，分別於97年3
    月28日、97年4月、97年2月22日以後即未再繳款，而縱使抗
    告人逾期未清償上開3 筆信用貸款金額，致遭執行法院強制
    執行，惟衡諸執行法院對於債務人之薪資債權實施強制執行
    時，一般僅於債務人每月得支領之各項薪津於3分之1，及年
    終、考核、績效獎金及其他獎金於4分之3範圍內為強制執行
    ，已預留維持債務人及其共同生活之親屬生活所必需之生活
    費用，亦難認債權人就抗告人之薪資債權為強制執行，將有
    礙於嗣後抗告人之生活。
  (五)再者，抗告人主張其與配偶共同分攤房貸2分之1，每月應負
    擔15,000元。惟抗告人與其配偶雖均同時負擔2 筆自用住宅
    借款債務，惟該2筆自用住宅借款實為同一債權債務關係（
    一為共同借款人，一為借款人與保證人之關係），而該自用
    住宅借款債務既係2棟房地之借款債務，已逾一般家庭僅需1
    棟自用住宅之生活所需，是以抗告人家庭非不得處理其中部
    分資產以減輕其經濟上之負擔，俾兼顧債權人、債務人雙方
    之利益。更且，人民安居並不以居住於自有住宅為必要，租
    屋居住亦為目前社會眾多經濟狀況無力負擔購屋支出之人的
    安居方式，且因租屋支出並得為所得稅之扣減額，故租屋居
    住毋寧是自認經濟負擔沉重之人減輕負擔的另一種生活方式
    。本件抗告人家庭若能妥適將該房地變賣清償債務後，其雖
    增加租屋支出，但同時減少貸款支出，故除所住房屋非己所
    有外，對其一家人之生活影響應屬極微。是以，抗告人家庭
    未將上開不動產處分變現，縱因此而導致無力清償協商金額
    ，亦係抗告人自身考量所致，尚非不可歸責於抗告人之事由
    。
  (六)至抗告人雖謂：配偶乙○○每月實際應清償債務金額為：
    參與債務協商之銀行，每月應繳9,507 元、未參與債務協
    商之銀行，每月合計應繳29,800元，而依乙○○97年6 月實
    際可支配之月薪44,262元，扣除月付39,307元後，亦不足支
    付房貸及最低生活費用云云，然我國現行民法精神及現今社
    會潮流，均認夫妻應各自具有獨立、自由、平等之人格，為
    貫徹男女平等及夫妻別體主義，原則上夫妻各自對其債務負
    清償之責，民法第1023條第1 項定有明文，況且，乙○○已
    向本院提出更生聲請（97年度消債更第279號），業據本院
    查明屬實，則受理更生聲請之法院自會審認乙○○之財產收
    入、支出之情形，斟酌其是否符合履行顯有重大困難之要件
    ，非抗告法院必須探究，是抗告人執此指摘，自非可採。
  (七)基上所陳，抗告人所列之房屋貸款15,000元，核非屬必要費
    用支出，應予剔除。又以抗告人逾期未清償對臺灣土地銀行
    、臺灣中小企業銀行及高雄市農會之信用貸款，每月24,800
    元而遭執行法院強制扣薪3分之1計算，則抗告人毀諾後（即
    97年3 月11日以後）平均每月實際可得支配之金額為55,747
    元，強制扣薪3分之1後，餘額36,983元（計算式：00000 －
    000001/3），扣除抗告人生活費用與二名未成年女兒扶養
    費共19,658元，仍有餘額17,325元，已足夠履行抗告人依債
    務協商約定每月應償還之款項5,541 元。從而，是抗告人主
    張其每月收入扣除必要支出後，已無法支付依債務協商約定
    每月應償還之款項，其係因不可歸責於己之事由，致履行上
    開協商顯有重大困難云云，自不足採。
五、綜上所述，參互前述抗告人財產收入及固定生活必要支出以
    觀，並無不能清償或不能清償之虞至為明確。而抗告人另主
    張每月支出房屋貸款15,000元及信用貸款24,800元，致無履
    行清償協商金額云云，既非屬不可歸責於己之事由，亦如前
    述，足見本件應無不可歸責於債務人之事由，致履行顯有重
    大困難之情形，自與首揭消費者債務清理條例所定得聲請更
    生程序以清理債務之要件不符，其聲請更生即屬要件不備，
    且無從補正。從而，原裁定駁回其更生之聲請，理由雖與本
    院稍有不同，然其結論並無不合。抗告意旨仍指摘原裁定不
    當，求予廢棄另為裁定，為無理由，應予駁回。
六、至於保全處分之聲請：(一)關於京城銀行對抗告人強制扣薪3
    分之1 之執行命令，抗告人主張京城銀行為其配偶乙○○之
    債權人，非抗告人之債權人，且乙○○已向本院聲請更生審
    理中，京城銀行之執行命令明顯違反消費者債務清理條例第
    28條規定，請求停止京城銀行之惡意催討行為云云，查京城
    銀行茍為乙○○之債權人，而非抗告人之債權人，京城銀行
    不應對抗告人強制扣薪，則抗告人自應循強制執行法所規定
    之法律救濟途徑以資解決，而非向本院聲請准予保全抗告人
    之財產，以停止強制執行程序。(二)抗告人對於其名下所有財
    產聲請保全處分部分，因其更生之抗告既已駁回，其保全處
    分之聲請亦失所附麗，併予駁回之，爰裁定如主文。
七、據上論結，本件抗告為無理由，依消費者債務清理條例第15
    條，民事訴訟法第495條之1 第1項、第449條第1項、第95條
    、第78條，裁定如主文。
中    華    民    國    98    年    1     月    5     日
                  民事第二庭  審判長法  官  林念祖
                                    法  官  張麗娟
                                    法  官  翁金緞
本裁定不得抗告。
中    華    民    國    98    年    1     月    5     日
                              書  記  官    彭建山


司法院資訊處製作；財團法人民間司法改革基金會備份。
